臺灣臺中地方法院刑事判決　　　　　　 95年度交易字第486號
公　訴　人　臺灣臺中地方法院檢察署檢察官
被　　　告　丁○○
　　　　　　　　　　　22號
選任辯護人　劉佳田律師
上列被告因過失致死案件，經檢察官提起公訴（九十五年度偵字
第一○二一三號），本院判決如下：
    主    文
丁○○因過失傷害人，處有期徒刑月，如易科罰金，以銀元
佰元即新臺幣玖佰元折算壹日。減為有期徒刑壹月又拾伍日，如
易科罰金，以銀元佰元即新臺幣玖佰元折算壹日。
    犯罪事實
一、丁○○於民國九十五年三月三十一日十時三十五分許，駕駛
    車牌號碼三七八一－ＦＹ號自用小客車，沿臺中縣烏日鄉登
    寺巷由北往南方向行駛，行經臺中縣烏日鄉○○路○段登寺
    巷與臺中縣烏日鄉○○路○段路口時，擬右轉中山路三段往
    彰化市之方向行駛，丁○○本應注意車前狀況，並隨時採取
    必要之安全措施，且依當時之天氣為晴天、日間有自然光線
    、路面乾燥且無缺陷、無障礙物、視距良好等情況，並無不
    能注意之情事，竟疏於注意車前狀況，採取必要之安全措施
    ，貿然右轉；適有乙○○○騎乘車牌號碼Ｊ八Ａ－九九○號
    重型機車沿臺中縣烏日鄉○○路○段登寺巷由北往南方向行
    駛至前開交岔路口，由丁○○所駕駛之上開自小客車左後方
    超越後，右轉中山路三段往彰化市之方向行駛，丁○○發現
    乙○○○時已閃煞不及，致其所駕駛之上開自用小客車左側
    車身撞及乙○○○所騎乘之上開重型機車右側車身，乙○○
    ○因而人車倒地受有胸部挫傷併右側肋骨骨折之傷害。丁○
    ○肇事後，在未經有偵查權限之機關或公務員發覺為前，於
    九十五年四月三日十二時二十分許，向臺中縣警察局烏日分
    局之員警自首陳明其為肇事者，並願接受裁判。乙○○○於
    九十五年三月三十一日十三時一分許自行前往秀傳紀念醫院
    就醫後，嗣於九十五年四月三日十四時二分許，乙○○○因
    心臟挫傷併心率不整及心室頻脈死亡。
二、案經甲○○訴由臺灣臺中地方法院檢察署檢察官偵查起訴。
    理    由
壹、有關證據能力之說明：
  (一)按訊問被告，應全程連續錄音；必要時，並應全程連續錄影
    。但有急迫情況且經記明筆錄者，不在此限；筆錄內所載之
    被告陳述與錄音或錄影之內容不符者，除有前項但書情形外
    ，其不符之部分，不得作為證據；被告之自白，非出於強暴
    、脅迫、利誘、詐欺、疲勞訊問、違法羈押或其他不正之方
    法，且與事實相符者，得為證據，刑事訴訴法第一百條之一
    第一項、第二項、第一百五十六條第一項，分別定有明文。
    故上開規定旨在擔保訊問被告程式進行之合法正當，以建立
    筆錄之公信力。若未依據該規定錄音，所製成之筆錄是否具
    有證據能力，即應斟酌踐行該程式之公務員主觀意圖、客觀
    情節、侵害人權之輕重、影響訴訟防禦權之程度、犯罪所生
    之危害、抑制違法蒐證之效果及發現證據之必然性等人權保
    障與社會安全均衡維護比例原則而定，非謂事後翻供，即應
    認其先前之筆錄一概不具有證據能力，至於該等警詢筆錄之
    內容，能否證明被告犯罪，乃證明力層次之問題，與證據能
    力無關。
  (二)辯護意旨雖以：被告於九十五年四月三日十八時二十分在臺
    中縣警察局烏日分局警備隊所製作之警詢筆錄內容不實，應
    無證據能力云云。惟查：由卷附之被告於九十五年四月三日
    十八時二十分在臺中縣警察局烏日分局警備隊所製作之警詢
    筆錄可知，該筆錄係記載被告陳述「當時我由登寺巷欲右轉
    入中山路三段往彰化方向時，乙○○○所駕駛之重機車輕微
    碰撞我所駕駛之自小客車而倒在我的，右前方，因為當時車
    禍所造成的碰撞很小，所以當時我沒有查覺，經警方人員告
    知我才想起雙方有發生輕微碰撞。」等語（見臺灣臺中地方
    法院檢察署九十五年度相字第五七六號卷第九頁），而經本
    院當庭勘驗該次警詢之錄音帶，被告當時係供稱：「（警方
    鑑識人員經採證與比對後，發現你所駕駛之自小客車三七八
    一－ＦＹ左前角，與乙○○○所駕駛之ＪＡ八－九九○號重
    型機車右前車頭有稍微碰撞，請你解釋說明。）我當時從平
    交道出來，前面有車，就是來到紅綠燈那裡。」、「（我跟
    你說不清楚，當時你是不是正欲由登寺巷右轉進中山三段是
    不是往彰化方向行進？）對。」、「（乙○○○她所駕駛的
    這臺重型機車，有稍微撞到你所駕駛的這部車？是不是？）
    我沒有感覺到。」、「（稍微撞到你所駕駛的車？對不對？
    ）沒有感覺的啦。」、「（有稍微撞到，是不是？）嘿，沒
    有什麼感覺。」、「（所以才倒臥在你車子的右前方，對不
    對？）對。」、「（當時這車禍是否撞得很輕微？）我就沒
    有感覺。」、「（所以說你是否沒什麼感覺？）我就沒感覺
    到。」、「（是不是經過警方跟你告知時你才想起來車門稍
    微有擦撞到？）是。」、「（我們是不是跟你說的時候你才
    想起來？）我這樣的時候，她從後面來。」、「（對啦，是
    否比對的時候你才想起來？）嘿，我才想到。」、「（有稍
    微擦撞到嘛？）對，稍微啦，不過我當時沒什麼感覺。」、
    「（稍微撞到嘛？那時候才想起來嘛？）沒有啦，沒有覺得
    撞到，就看到車子那樣... 」、「（就是我們鑑定後告知你
    的時候你才想起來？）對，就是想到說為何這樣？一點點而
    已。」、「（擦撞一點點而已？）對對。」、「（就是因為
    擦撞輕微，所以你也沒什麼感覺？）我沒有什麼感覺。」等
    語（見本院卷第二三三頁、第二四四頁），則該次警詢筆錄
    之內容雖與被告當時所實際回答之內容不盡相同，但警員在
    詢問過程有與被告一再確認被告所駕駛之上開自用小客車是
    否有與被害人所騎乘之上開重型機車發生碰撞，被告雖多次
    回答「沒有感覺」等語，但被告於該次警詢中確實有向警方
    表示其所駕駛之上開自用小客車有稍微擦撞到被害人所騎乘
    之上開重型機車，不過當時並沒有什麼感覺，經警方比對及
    告知後，才想起有稍微碰撞到等情，故警方僅係先確認被告
    回答之真意，並將被告於該次警詢過程中所為之回答內容加
    以整理後再記載於警詢筆錄上，尚無辯護意旨所指筆錄內容
    與被告供述不符之情形，依據上開說明可知，被告於九十五
    年四月三日十八時二十分在臺中縣警察局烏日分局警備隊所
    製作之警詢筆錄內容，自有證據能力。
貳、認定犯罪事實所憑之證據及論罪科刑：
一、訊據被告丁○○矢口否認有何過失傷害犯行，辯稱：我沒碰
    到乙○○○，乙○○○從我的左後方來，到我的前面時倒下
    ，離我約二、三公尺云云。惟查：
  (一)被告如何於上開時地，駕駛車牌號碼三七八一－ＦＹ號自用
    小客車，撞及被害人乙○○○所騎乘之上開重型機車，導致
    被害人乙○○○人車倒地受有胸部挫傷併右側肋骨骨折等傷
    害之事實，業據被告於警詢時供承明確（見臺灣臺中地方法
    院檢察署九十五年度相字第五七六號卷第九頁），並有秀傳
    紀念醫院法醫參考病歷摘要一紙在卷可稽。而被告有於九十
    五年三月三十一日十時三十五分許，在臺中縣烏日鄉○○路
    ○段登寺巷與臺中縣烏日鄉○○路○段路口，交付新臺幣（
    下同）一千元予被害人乙○○○之事實，復經被告於警詢及
    偵查中供述無誤（見臺灣臺中地方法院檢察署九十五年度相
    字第五七六號卷第五頁、第六頁、第九頁、第四○頁反面、
    臺灣臺中地方法院檢察署九十五年度偵字第一○二一三號卷
    第六頁、第七頁），又參以被告於偵查中供稱：我沒有撞到
    乙○○○，但是乙○○○有否撞到我，我不知道等語（見臺
    灣臺中地方法院檢察署九十五年度偵字第一○二一三號卷第
    六頁、第七頁），倘若被告所駕駛之上開自用小客車並未與
    被害人乙○○○所騎乘之上開重型機車發生擦撞，則有無發
    生擦撞之情形至為明確，被告於偵查中為何供述其不知道被
    害人乙○○○是否有撞到其所駕駛之上開自用小客車等語，
    實有違常理。再者，被告於偵查中供稱：乙○○○的車輛是
    從我的左後方來，我看到乙○○○時在我的右前方，我就下
    車，乙○○○也有辦法站立，並騎車等語（見臺灣臺中地方
    法院檢察署九十五年度相字第五七六號卷第四○頁、第四○
    頁反面），則被告既然知悉被害人乙○○○所騎乘上開重型
    機車之動向係由其左後方而來，而被害人乙○○○倒地之位
    置又係在被告所駕駛上開自用小客車右前方，故被害人乙○
    ○○顯係騎乘上開重型機車與被告所駕駛之上開自用小客車
    同向行駛，並自被告所駕駛之上開自用小客車左後方超越後
    ，由被告所駕駛之上開自小客車前方右轉至被告所駕駛之上
    開自用小客車右前方後倒地，被告卻看不到被害人所騎乘之
    上開重型機車自其所駕駛之上開自用小客車前方經過之情形
    ，實有違常理。又倘若被害人於上開時、地，騎乘上開機車
    並未與被告所駕駛之上開自用小客車發生擦撞，而係自行倒
    地或與他車發生碰撞而倒地，則被害人乙○○○所騎乘之上
    開重型機車縱有後視鏡受損之情形，衡情，亦與被告無關，
    被告實無必要當場交付一千元予被害人乙○○○作為修理機
    車之費用，亦有悖於常情。況另由卷附之車損比對照片十八
    幀觀之，被告所駕駛之上開自用小客車左前側有擦撞之痕跡
    ，而該痕跡之位置及高度亦與被害人乙○○○所騎乘之上開
    重型機車右側車身之擦撞痕跡相符合，益證被告所駕駛之上
    開自用小客車確有與被害人乙○○○所騎乘之重型機車發生
    擦撞無誤。
  (二)綜上所述，被告辯稱係被害人乙○○○自行跌倒云云，顯係
    臨訟避就之詞，殊無可採，其有撞及被害人乙○○○機車，
    致被害人乙○○○倒地受傷之事實，已極明確。
二、按汽車行駛時，駕駛人應隨時注意車前狀況，採取必要之安
    全措施，道路交通安全規則第九十四條第三項定有明文。本
    件依道路交通事故調查報告表記載，當時天候為晴天、日間
    自然光線、該路段路面乾燥並無缺陷之情況，為領有駕駛執
    照之人，若稍加注意應可避免本次事故之發生，故依其主、
    客觀條件下，均無不能注意之情事，竟疏未注意，竟未注意
    車前人車動態，因而肇事致被害人乙○○○受傷，是其有應
    注意能注意而不注意之過失責任至明。又被害人乙○○○確
    因本次車禍受有胸部挫傷併右側肋骨骨折之傷害，足見被告
    上開過失行為與被害人乙○○○所受傷害間，具有相當因果
    關係。本件事證已明，被告犯行應可認定。
三、公訴意旨另以卷附之秀傳紀念醫院法醫參考病歷摘要、臺灣
    臺中地方法院檢察署相驗屍體證明書各一紙、臺灣臺中地方
    法院檢察署驗斷書一份、相驗屍體照片二幀等為據，而認被
    害人乙○○○之死亡結果與本件車禍間有相當之因果關係，
    被告應依刑法第二百七十六條第一項過失致死罪嫌論處云云
    。惟訊據被告則堅決否認有過失致死之犯行，辯稱：秀傳醫
    院法醫參考病歷摘要記載被害人乙○○○之死亡原因係心臟
    挫傷併心率不整及心室頻脈，顯與其無關，死因係老人病、
    宿疾等語。是被害人最終死亡之結果，是否與被告車禍肇事
    之行為間具有「相當因果關係」，或者謂該結果客觀上是否
    歸責於被告之行為，即有探究之必要。經查：
  (一)按所謂因果關係，乃指行為與結果間所存在之客觀相當因果
    關係而言，即依經驗法則，綜合行為當時所存在之一切事實
    ，為客觀之事後審查，認為在一般情形下，有此環境，有此
    行為之同一條件，均可發生同一之結果者，則該條件即為發
    生結果之相當條件，行為與結果間乃有因果關係。反之若在
    一般情形下，有此同一之條件存在，而依客觀之觀察，認為
    不必皆發生此結果者，則該條件與結果並不相當，不過為偶
    然之事實而已，其行為與結果間自無因果關係可言（最高法
    院六十九年度臺上字第二○九○號、七十六年度臺上字第一
    九二號、八十七年度臺上字第三四一七號裁判意旨參照）。
  (二)又經本院向秀傳紀念醫院調取被害人乙○○○之完整病歷資
    料，送請行政院衛生署醫事審議委員會鑑定結果，認為「綜
    合病程（但缺乏解剖鑑定報告）本案為一五十六歲女性，因
    車禍住院，死因為心室性頻脈。(1)依病歷記載，病人因血壓
    不穩，發生意識不清而轉入外科加護病房，且在維生系統監
    視器上，多次顯示致命性的心室性頻脈，因此死因為心臟疾
    病是合理判斷。(2)病人從八十六年起，均因心臟疾病、糖尿
    病及高血壓等慢性疾病，至彰化秀傳醫院門診就診，最後一
    次心臟超音波檢查為九十四年六月七日，顯示心臟收縮功能
    為正常，但併有瓣膜性心臟病及二尖瓣、三尖瓣逆流，且經
    心導管檢查，有嚴重三條冠狀動脈狹窄併放置四支心血管支
    架，經治療後順利出院。因此病人之心臟狀況，在九十五年
    三月三十一日前，並非正常而無疾病。(3)病人之直接死因為
    心室性頻脈，雖為因車禍及右側肋骨骨折併右側血胸入院，
    但四月三日心臟超音波檢查結果心室收縮功能正常，且無心
    包膜出血或填塞等情形，因此對心臟挫傷的診斷，在間接證
    據上並不明顯，右側肋骨骨折雖為外傷所造成，但此外傷並
    非必然造成心臟挫傷，至於心臟挫傷的診斷在直接證據上，
    由於無解剖報告，因此無法判定。依照病人本身心臟疾病，
    若有任何原因造成血行動力學不穩定，則是有可能產生致命
    性心室性心率不整。因此以目前所有的證據，無法支持右側
    肋骨骨折，必造成心臟挫傷而發生心室性頻脈而病人致死之
    結果之推論」等情，有行政院衛生署醫事審議委員會九十六
    年七月三日衛署醫字第○九六○二○四二三一號書函暨所附
    編號0000000號鑑定書一份附卷可稽。
  (三)由上開鑑定結果可知，被害人乙○○○於九十五年三月三十
    一日因車禍所遭受之右側肋骨骨折併右側血胸入院，但於九
    十五年四月三日於秀傳紀念醫院作心臟超音波檢查結果係心
    室收縮功能正常，且無心包膜出血或填塞之情形，因此對心
    臟挫傷的診斷，在間接證據上並不明顯，右側肋骨骨折雖為
    外傷所造成，但此外傷並非必然造成心臟挫傷，且參以證人
    即秀傳紀念醫院醫師丙○○於本院審理時證稱：乙○○○到
    院時有照Ｘ光，血壓及生命徵兆都穩定，由Ｘ光片有看到乙
    ○○○有血胸的情形，... 本件乙○○○創傷性血胸和她的
    心率不整、心室頻脈關係不大，... 乙○○○當初在急診時
    心率是正常的，... 乙○○○因為車禍來到醫院急診，經診
    斷有右側肋骨骨折及少量血胸，然後於住院期間四月二日晚
    上發現心跳異常及血壓的變化，當初馬上急救以後，急救無
    效，病情很快惡化，在四月三日中午就宣告不治，心臟挫傷
    併心律不整及心室頻脈，這就是乙○○○死亡的直接原因，
    因為乙○○○住院時間很短，期間並沒有發現她有感染的現
    象，大量的血胸會造成心律不整及心室頻脈，本件乙○○○
    血胸擴大的情形不算臨床上的大量血胸，因為量沒有那麼多
    ，... 而單純的肋骨斷裂如果在第一時間到院診治，應該不
    會造成死亡的結果，本件乙○○○的血胸，因為量沒有那麼
    多，應該不會造成心律不整及心室頻脈，所以應該也不會是
    造成死亡結果的單純原因，而心臟挫傷是有可能造成心律不
    整及心室頻脈，但是胸部撞擊造成的結果，很難用單一原因
    作為主要的死亡原因，多半都是各種原因加總的結果，也可
    能包含乙○○○個人的體質或是病史等語（見本院卷第九三
    頁、第九四頁、第九九頁、第一○○頁、第一○一頁、第一
    ○二頁、第一○三頁），可見被害人乙○○○於九十五年三
    月三十一日到院急診時，其血壓、心率及生命徵兆均係穩定
    狀態，而當時急診醫師亦有安排被害人乙○○○照Ｘ光，且
    發現被害人乙○○○有肋骨骨折及血胸之情形，直至二日後
    即九十五年四月二日晚間，被害人乙○○○始發生心跳異常
    及血壓之變化，且參以行政院衛生署醫事審議委員會編號0
    000000號鑑定書案情概要所記載「九十五年三月三十
    一日因車禍不適而自行至彰化秀傳紀念醫院就診，主訴右側
    胸痛已有二天，當時意識清楚」等文字，堪認被害人乙○○
    ○於九十五年三月三十一日至彰化秀傳紀念醫院就診前二天
    已有右側胸痛之情形，則本件車禍發生之時間係九十五年三
    月三十一日十時三十五分許，是以被害乙○○○於本件車禍
    發生前已有右側胸痛之情形，而被害人乙○○○於九十五年
    四月三日於秀傳紀念醫院作心臟超音波檢查結果，其心室收
    縮功能正常，且無心包膜出血或填塞等情，亦如前所述，再
    參以證人即秀傳紀念醫院醫師丙○○於本院審理時證稱：胸
    部的撞擊所造成的肋骨斷裂一般都會造成心臟挫傷，但是臨
    床沒有辦法診斷，只能依病患心臟跳動的變化判斷他有心臟
    挫傷，另外在臨床上可以用心臟酵素的變化來判斷，本件主
    要是根據心臟的跳動來判斷等語（件本院卷第九四頁），顯
    見卷附之秀傳紀念醫院法醫參考病歷摘要死亡原因欄所載「
    心臟挫傷」係根據被害人乙○○○當時有心室頻脈的情形而
    據以推論其有心臟挫傷之情形，但依據上開鑑定報告可知，
    由被害人乙○○○於九十五年四月三日所作之心臟超音波檢
    查結果，因為被害人乙○○○心室收縮功能正常，且無心包
    膜出血或填塞等情形，故在間接證據上並不明顯，是以尚難
    僅憑被害人乙○○○有肋骨骨折及心室頻脈之情形即推論其
    有心臟挫傷之情形，從而本件依照卷內之證據即無法證明右
    側肋骨骨折，必造成心臟挫傷而發生心室性頻脈，進而導致
    被害人乙○○○致死之結果之推論，且被害人乙○○○於
    本件車禍發生前即有右側胸痛之情形存在，就此即難排除被
    害人乙○○○於本件車禍發生前有足以影響其血行動力學不
    穩定之原因，並因而產生致命性心室性心率不整之可能性，
    故自難認被害人乙○○○之死亡與被告上開過失行為間有何
    因果關係存在，公訴人據此而為因果關係之論斷，認被告應
    負過失致死罪責容有誤會。
  (四)至公訴人引為論據之臺灣臺中地方法院檢察署相驗屍體驗斷
    書一份僅就被害人乙○○○之外部狀況記載勘驗情況，並引
    用秀傳紀念醫院之病歷及紀錄，即認定被害人乙○○○係因
    心肺功能衰竭、胸部挫傷合併肋骨骨折而死亡，並未依據完
    整之護理記錄、檢驗報告、Ｘ光片等完整病歷資料為據，其
    驗斷之結果，尚不足為被告不利之認定，附此敘明。
四、查被告行為後，刑法業於民國九十四年二月二日修正公佈，
    九十五年七月一日起施行，其中與本件有關部分之第二條、
    第三十三條第五款、第四十一條、第六十二條均業已修正。
    按「行為後法律有變更者，適用行為時之法律，但行為後之
    法律有利於行為人者，適用最有利於行為人之法律」，修正
    後刑法第二條第一項定有明文。此條規定係規範行為後法律
    變更所生新舊法律比較適用之準據法，本身尚無新舊法比較
    之問題，於新法施行後，應一律適用新法第二條第一項之規
    定，為「從舊從輕」之比較，先予敘明。再按本次法律變更
    ，比較時應就罪刑有關之共犯、未遂犯、想像競合犯、牽連
    犯、連續犯、結合犯，以及累犯加重、自首減輕暨其他法定
    加減原因（如身份加減）與加減例等一切情形，綜其全部罪
    刑之結果而為比較；犯罪及自首均在新法施行前者，新法施
    行後，應依新法第二條第一項之規定，適用最有利於行為人
    之法律（最高法院九十五年五月二十三日九十五年度第八次
    刑庭會議決議參照）。茲就本件新舊法比較結果說明如下：
  (一)被告行為後，罰金罰鍰提高標準條例第二條業已刪除，而刑
    法第四十一條第一項前段關於易科罰金之折算標準已由舊法
    之銀元一百元、二百元、三百元修正為新臺幣一千元、二千
    元、三千元，因屬科刑規範事項之變更，其折算標準為裁判
    時所應諭知，自有就新舊法規定比較之必要，經比較新舊法
    結果，以被告行為時之舊法較為有利於被告，是依刑法第二
    條第一項前段之規定，應適用被告行為時之舊法即依修正前
    刑法第四十一條第一項前段、修正前罰金罰鍰提高標準條例
    第二條之規定，諭知以銀元三百元即新臺幣九百元折算一日
    為易科罰金之折算標準。
  (二)修正後刑法第三十三條第五款規定「罰金：新臺幣一千元以
    上，以百元計算之。」，與修正前刑法第三十三條第五款規
    定「罰金：一元以上。」不同。比較新舊法結果，以舊法較
    有利於行為人，新法並無對被告較為有利之情形，故依刑法
    第二條第一項前段規定，本案關於刑法第二百八十四條第一
    項前段之法定刑罰金部分，自應適用行為時之法律即修正前
    刑法第三十三條第五款規定決定其罰金部分之法定刑。
  (三)再查被告行為後，業已增訂刑法施行法第一條之一，並規定
    ：「中華民國九十四年一月七日刑法修正施行後，刑法分則
    編所定罰金之貨幣單位為新臺幣。九十四年一月七日刑法修
    正時，刑法分則編未修正之條文定有罰金者，自九十四年一
    月七日刑法修正施行後，就其所定數額提高為三十倍。但七
    十二年六月二十六日至九十四年一月七日新增或修正之條文
    ，就其所定數額提高為三倍。」，是就現行刑法中，有關於
    罰金刑處罰之規定已有修正，惟經比較增訂之刑法施行法第
    一條之一與被告行為時之罰金罰鍰提高標準條例第一條前段
    、現行法規所定貨幣單位折算新臺幣條例第二條結果，二者
    規定適用之結果並無不同，則本件即依被告行為時之舊法即
    依罰金罰鍰提高標準條例第一條前段為法條適用之依據，附
    此敘明。
  (四)刑法第六十二條有關自首之規定，修正前之舊法規定為「必
    減輕」其刑，修正後改為「得減輕」其刑，此項變動影響行
    為人之刑罰法律效果，係屬新修正刑法第二條第一項之「法
    律變更」，本件被告行為時及自首之時間均係於新法施行前
    ，依據前開說明，自應為新舊法比較，因修正前舊法規定為
    「必減輕」其刑，較有利於被告。
  (五)綜合上述各條文修正前、後之比較，揆諸前揭最高法院決議
    及刑法第二條第一項規定之「從舊從輕」原則，綜其全部罪
    刑之比較，本件自應一體適用被告行為時之法律，即修正前
    刑法之相關規定予以論處。
五、核被告丁○○所為, 係犯刑法第二百八十四條第一項前段之
    過失傷害罪。公訴人認為被告所犯係同法第二百七十六條第
    一項之過失致死罪，容有誤會，起訴法條尚有未洽，惟因公
    訴人所起訴之被告犯罪事實，與本院所認定之被告前開犯罪
    事實，基本社會事實同一，爰變更公訴人起訴之法條。又按
    刑事訴訟法第九十五條第一款規定：「訊問被告應先告知犯
    罪嫌疑及所犯所有罪名，罪名經告知後，認為應變更者，應
    再告知」，乃被告在刑事訴訟程序上應受告知之權利，為憲
    法第八條第一項正當法律程序保障內容之一，旨在使被告能
    充分行使防禦權，以維審判程序之公平。然被告若知所防禦
    或已提出防禦或事實審法院於審判過程中已就被告所犯罪名
    ，應變更罪名之構成要件為實質之調查，縱形式上未告知罪
    名，對被告防禦權之行使既無所妨礙，其訴訟程序縱稍有瑕
    疵，仍不得認為判決有何違法（最高法院九十年度臺非字第
    一七二號判決要旨參照）。本案檢察官就被告之犯行，係以
    刑法第二百七十六條第一項過失致死罪嫌起訴，惟經本院變
    更起訴法條改依刑法二百八十四條第一項前段論處，本院已
    就被告是否有過失致死、過失傷害之事實為實質之調查，被
    告就該項之事實，亦有所主張與辯解，於其被訴事實，得以
    充分防禦，尚無使被告無從行使防禦權之情形，縱未告知應
    變更之罪名，既於被告之防禦權無所妨礙，本院改依刑法第
    二百八十四條第一項前段過失傷害罪處斷，尚難認有突襲裁
    判之違法，併此敘明。又被告於肇事後，有偵查犯罪權限之
    機關或人員尚不知為何人肇事前，向臺中縣警察局烏日分局
    員警坦承肇事，嗣並接受裁判，有臺中縣警察局道路交通事
    故肇事人自首情形紀錄表一紙附卷可考，故依修正前刑法第
    六十二條前段之自首規定，減輕其刑。爰審酌被告素行、智
    識程度、其過失程度，被告雖已與被害人家屬成立調解，惟
    因被告於調解時未告知其未投保汽機車強制責任險，致調解
    成立後，告訴人甲○○無法領取汽機車強制責任險，迄今仍
    表示無法原諒被告，且被告犯後猶飾詞否認犯行，態度不佳
    等一切情狀，量處如主文所示之刑，並諭知易科罰金之折算
    標準。又被告犯罪時間在中華民國九十六年四月二十四日以
    前，合於中華民國九十六年罪犯減刑條例第二條第一項第三
    款所定減刑條件，應依法減輕其宣告刑二分之一，並諭知易
    科罰金之折算標準。
據上論斷，應依刑事訴訟法第二百九十九條第一項前段，刑法第
二條第一項前段、第二百八十四條第一項前段、（修正前）第三
十三條第五款、（修正前）第六十二條前段、（修正前）第四十
一條第一項前段，罰金罰鍰提高標準條例第一條前段、（修正前
）第二條，現行法規所定貨幣單位折算新臺幣條例第二條，中華
民國九十六年罪犯減刑條例第二條第一項第三款、第七條，判決
如主文。
中　　華　　民　　國　　96　　年　　10　　月　　22　　日
                  交通法庭      審判長法  官  周瑞芬
                                      法  官  何世全
                                      法  官  余德正
以上正本證明與原本無異。
如不服本判決，應於收受送達後10日內向本院提出上訴書狀（應
敘述具體理由並附繕本）。
上訴書狀如未敘述理由，應於上訴期間屆滿後20日內補提理由書
於本院。
                                      書記官  廖日晟
中　　華　　民　　國　　96　　年　　10　　月　　22　　日
附錄論罪科刑法條
刑法第284條第1項
因過失傷害人者，處六月以下有期徒刑、拘役或五百元以下罰金
，致重傷者，處一年以下有期徒刑、拘役或五百元以下罰金。
